臺灣臺中地方法院民事判決
                                   110年度訴字第1850號  
原      告
即反訴被告  潘冠予  
訴訟代理人  梁宵良律師
複代理人    許煜婕律師
被      告
即反訴原告  林函廣  
訴訟代理人  張嘉麟律師
上列當事人間返還價金事件，本院於民國111年9月5日言詞辯論
終結，判決如下：
    主    文
原告之訴及假執行之聲請均駁回。
訴訟費用由原告負擔。
反訴原告之訴駁回。
反訴訴訟費用由反訴原告負擔。
    事實及理由
甲、程序方面：　
壹、按被告於言詞辯論終結前，得在本訴繫屬之法院，對於原告
    及就訴訟標的必須合一確定之人提起反訴。反訴之標的，如
    與本訴之標的及其防禦方法不相牽連者，不得提起。民事訴
    訟法第259條、第260條第1項定有明文。所謂反訴之標的與
    本訴之標的及其防禦方法有牽連關係者，乃指反訴標的之法
    律關係與本訴標的之法律關係兩者之間，或反訴標的之法律
    關係與本訴被告作為防禦方法所主張之法律關係兩者之間，
    有牽連關係而言。即舉凡本訴標的之法律關係或作為防禦方
    法所主張之法律關係，與反訴標的之法律關係同一，或當事
    人雙方所主張之權利，由同一法律關係發生，或本訴標的之
    法律關係發生之原因，與反訴標的之法律關係發生之原因，
    其主要部分相同，均可認兩者間有牽連關係（最高法院70年
    度台抗字第522號裁定意旨參照）。經查，本訴原告主張其
    與被告就坐落臺中市○區○○段000地號土地及其上同段780建
    號建物（門牌號碼：臺中市○區○○街000號，與上開土地合稱
    系爭不動產），簽訂有買賣契約書（下稱系爭買賣契約），
    其已給付簽約金新臺幣（下同）200萬元及解除契約，因被
    告亦為解除契約及沒收已付價金200萬元之表示，因而訴請
    依民法第252條規定酌減違約金至100萬元及依同法第179條
    規定請求返還酌減後之餘款100萬元；反訴原告即本訴被告
    則提起反訴，主張兩造間之合約業經其解除，請求反訴被告
    即本訴原告依系爭買賣契約約定給付遲延之違約金（見本院
    卷第71-77頁），是本訴及反訴所主張之權利，均係由系爭
    買賣契約所發生，得利用同種訴訟程序，解決紛爭，故反訴
    原告提起反訴，合於法律規定。
貳、又按狀送達後，原告不得將原訴變更或追加他訴。但擴張或
    減縮應受判決事項之聲明者，不在此限，民事訴訟法第255
    條第1項第3款定有明文。本件反訴原告提起反訴時原聲明：
    反訴被告應給付反訴原告46,800元，及自反訴起訴狀繕本送
    達翌日起至清償日止，按年息5%計算之利息（見本院卷第71
    頁）。嗣於民國111年3月28日以書狀變更其請求為70,800元
    及同前所述之利息（見本院卷第175頁），屬擴張應受判決
    事項之聲明，核與前開規定相符，併此敘明。
乙、實體方面:　　
壹、本訴部分：
一、原告主張：
㈠、原告潘冠予（下逕稱姓名）前於110年5月11日向被告林函廣
    （下逕稱姓名）購買系爭不動產，買賣價金3680萬元，並簽
    訂有系爭買賣契約，簽約時同時交付第1期款200萬元，無第
    2期款約定，並約定110年5月31日交付第3期款720萬元，及
    同年6月25日交付第4期款2760萬元，詎簽約翌日因爆發新冠
    肺炎疫情，全台自110年5月19日進入第三級警戒狀態，政府
    宣布關閉包括指壓按摩之休閒娛樂場所，潘冠予經營之養身
    會館無法營業，收入歸零外，尚須負擔店內租金及人事費用
    ，致影響後續之付款能力。
㈡、因上情之故，潘冠予多次表達解除系爭買賣契約之意，惟林
    函廣未應允，潘冠予乃於110年6月16日以信函表達解除契約
    並請求退還簽約款200萬元或協商退還半數簽約款，林函廣
    則於同日以信函催告潘冠予於7日內交付第3期款，再於同年
    月29日以潘冠予未依約履行付款為由，解除系爭買賣契約及
    依約定沒收已收之簽約款200萬元作為懲罰性違約金，經潘
    冠予於同年月30日收受。茲因系爭買賣契約簽訂未2月即解
    約，林函廣縱有損害亦屬極輕微，且潘冠予係因政府所為疫
    情因應措施之不可抗力事由而無法履行付款義務，林函廣將
    第1期款200萬元價金全數沒收作為違約金，顯屬過高，爰依
    民法第252條規定請求將違約金酌減為100萬元，並依同法第
    179條規定請求林函廣返還酌減後之餘款100萬元。
㈢、並聲明：⒈林函廣應給付潘冠予100萬元，及自本件判決確定
    翌日起至清償日止，按年息5%計算之利息。⒉願供擔保請宣
    告假執行。
二、林函廣（即被告）方面：
㈠、兩造簽訂系爭買賣契約時，已約定簽約時潘冠予應交付第1期
    款200萬元，並應於110年5月31日交付第3期款720萬元（無
    第2期款約定）及同年6月25日交付第4期款2760萬元，潘冠
    予未依約給付720萬元及2760萬元，已屬遲延給付，依系爭
    買賣契約第5條第3項，倘買方逾10日仍未配合給付價金，經
    賣方定期催告仍不履行時，賣方有權解除契約；又依契約第
    10條，賣方於解除契約後，買方交付之價金應交付賣方沒收
    作為懲罰性違約金。本件潘冠予未依約於110年5月31日交付
    720萬元，林函廣於110年6月16日以信函催告請潘冠予於7日
    內給付，潘冠予仍未給付，林函廣另於同年月29日為解除系
    爭買賣契約及依約定沒收已收價金200萬元作為懲罰性違約
    金之意思表示，自屬合法。
㈡、潘冠予雖稱因疫情影響其付款能力，然實係其自身資金誤判
    造成無故解約，且林函廣因潘冠予之違約受有包括買賣價金
    、相關規費、仲介費40萬元、房地合一2.0稅務新制重額外
    稅負（簽約在110年7月1日前，因潘冠違約，嗣後出售之稅
    率將達35%以上）等之損害，並參酌潘冠予拒絕履約之違約
    情節等一切情狀，暨內政部公布之成屋買賣契約範本，其中
    對於沒收之已付價款以不超過房地總價15%為限，則林函廣
    沒收200萬元違約金並無過高（本件沒收數額為總價金之5.4
    %）或不妥之處。
㈢、聲明：1.潘冠予之訴及假執行之聲請均駁回。2.如受不利判
    決，願供擔保請准免為假執行。
貳、反訴部分：
一、林函廣（即反訴原告）主張:
㈠、系爭買賣契約第5條第3項規定買方若有遲延給付價金情事，
    每逾一日應按遲延價金萬分之2計算違約金給付賣方，若買
    方逾10日仍未配合給付遲延價金，經賣方定期催告仍不履行
    時，賣方有權解除契約。本件潘冠予未依約於110年5月31日
    交付720萬元，嗣經林函廣依約催告及於同年6月30日解除契
    約，則依前述約定，潘冠予除應依第10條第2項應將已給付2
    00萬元之價金作為懲罰性違約金交付林函廣外，林函廣尚得
    請求依2/10000計算之違約金及損害賠償即70,800元（計算
    式《720萬元×2/10000×20》＋《2760萬元×2/10000×5》＝70,800元
    ）。
㈡、聲明：潘冠予應給付林函廣70,800元，及自反訴起訴狀送達
    翌日起至清償日止，按年息5%計算之利息。
二、潘冠予（即反訴被告）則以：
㈠、潘冠予因疫情關係致其經營之養身會館無法營業，影響後續
    之付款能力，係因不可歸責之潘冠予原因所致。
㈡、聲明：林函廣之反訴駁回。
參、兩造不爭執事項（見本院卷第254頁，並由本院依卷內資料
    作部分文字修正）：
一、兩造於110年5月11日就系爭不動產簽立系爭買賣契約，契約
    內容如原證1所示（見本院卷第21-29頁）。
二、潘冠予於簽約時已支付第一期款即簽約款200萬元，依約應
    於110年5月31日再給付720萬元，於110年6月25日給付2760
    萬元。
三、潘冠予於110年6月16日發函解除系爭買賣契約，請求林函廣
    退還簽約款之半數100萬元，林函廣於翌日收受信函。
四、林函廣於110年6月16日發函通知潘冠予於7日內依系爭買賣
    契約約定給付720萬元，潘冠予於翌日收受信函；林函廣再
    於110年6月29日發函通知潘冠予解除系爭買賣契約，並沒收
    簽約款200萬元作為懲罰性違約金，潘冠予於翌日收受信函
    。
五、依內政部公告之「成屋買賣定型化契約應記載及不得記載事
    項」關於違約金之上限為房地總價15%。
六、對本院卷第215頁仲介服務費確認單之形式真正不爭執。
肆、本院之判斷：
一、系爭買賣契約業經林函廣合法解除：
㈠、兩造有於110年5月11日就系爭不動產簽立系爭買賣契約，約
    定簽約時買方潘冠予應交付簽約款200萬元，並應於110年5
    月31日、同年6月25日分別交付第3期款720萬元、第4期款27
    60萬元（無第2期款約定），而潘冠予已於簽約時支付簽約
    款200萬元等情，為兩造所不爭執，並有系爭買賣契約在卷
    可佐（見本院卷第21-33頁）。
㈡、又潘冠予並未依約於110年5月31日給付720萬元、於110年6月
    25日給付2760萬元，而係於110年6月16日對林函廣發函解除
    系爭買賣契約，經林函廣於翌日收受信函，林函廣則於110
    年6月16日發函通知潘冠予於7日內依系爭買賣契約約定給付
    720萬元，亦經潘冠予於翌日收受，嗣林函廣再於110年6月2
    9日發函通知潘冠予解除系爭買賣契約，並沒收簽約款200萬
    元作為懲罰性違約金，經潘冠予於翌日收受等情，均為兩造
    所不爭執，並有存證信函3件可佐（見本院卷第45-57頁），
    上開事實，亦堪認定。
㈢、按契約當事人之一方遲延給付者，他方當事人得定相當期限
    催告其履行，如於期限內不履行時，得解除其契約；解除權
    之行使，應向他方當事人以意思表示為之，民法第254條、
    第258條第1項分別定有明文。本件系爭買賣契約第5條第3項
    亦約定「甲方（即買方）若有遲延給付價金情事…。若甲方
    逾10日仍未配合給付該遲延價金，再經乙方（即賣方）定期
    催告仍不履行時，乙方有權解除契約」，有上開買賣契約可
    佐。潘冠予既僅支付系爭買賣契約價金中之簽約款200萬元
    ，餘款均未依約給付，依上開規定，自應負遲延責任，復經
    林函廣於110年6月16日定期催告，因潘冠予並未履行，且以
    郵局存證信函表示解除契約等語，除已受領林函廣之催告，
    並明顯無履行意願，則林函廣於110年6月29日對潘冠予為解
    除系爭買賣契約之意思表示，自屬合法有據。
二、系爭買賣契約對於遲延給付之違約金及解約之懲罰性違約金
    係分別約定，故不得併予請求：　
㈠、系爭買賣契約第5條第3項前段約定「甲方（即潘冠予）若有
    遲延給付價金情事，每逾一日應按遲延價金萬分之2計算違
    約金給付乙方（即林函廣）。」，同條項後段則約定「若甲
    方逾10日仍未配合給付該遲延價金，再經乙方定期催告仍不
    履行時，乙方有權解除本約。」，依其字義及約定方式以觀
    ，前段約定之目的在督促甲方應依約履行契約，後段內容則
    係規範甲方遲延逾10日時，乙方得解除契約之要件，前、後
    段約定之目的不同，並以句點區隔，應認前段之違約金係指
    買方未依約定日期給付價金，惟尚未達解約階段，至於解約
    後，則應適用關於解約之約定。林函廣主張其解約後得依上
    述約定向潘冠予請求損害賠償等語，顯有誤會。
㈡、系爭買賣契約第10條第2項記載「本契約簽訂後，甲方若有違
    約情事經乙方合法解除本約，甲方對乙方負損害賠償責任，
    且甲方已支付之價金應交付乙方沒收作為懲罰性違約金。」
    ，已清楚可知該約定係指買賣雙方未能繼續履約，雙方契約
    關係確定不存在，甲方應以已交付之價金，作為乙方沒收之
    懲罰性違約金。
㈢、本件系爭買賣契約既經林函廣合法解除，依上開說明，自應
    適用系爭買賣契約第10條第2項之約定，林函廣主張依該約
    定沒收懲罰性違約金，即屬可採；至其以反訴主張依契約第
    5條第3項按日計算遲延給付之違約金即70,800元暨遲延利息
    ，自難認可採。
三、潘冠予請求酌減系爭買賣契約第10條第2項所定之違約金，
    並無理由：
㈠、按當事人得約定債務人於債務不履行時，應支付違約金；違
    約金，除當事人另有訂定外，視為因不履行而生損害之賠償
    總額。其約定如債務人不於適當時期或不依適當方法履行債
    務時，即須支付違約金者，債權人除得請求履行債務外，違
    約金視為因不於適當時期或不依適當方法履行債務所生損害
    之賠償總額，民法第250條第1項、第2項分別定有明文。又
    按當事人約定之違約金過高者，法院得依民法第252條規定
    ，酌減至相當之數額，然是否相當，應依一般客觀事實，社
    會經濟狀況及債務人若能如期履行債務，債權人可得享受之
    一切利益為酌定之標準（最高法院86年度台上字第1084號裁
    判要旨參照）。
㈡、查系爭買賣契約第10條第2項所定之違約金為懲罰性違約金，
    有該契約可佐，則該違約金係以強制債務履行為目的，確保
    債權效力所定之強制罰，其是否相當，應依一般客觀事實、
    社會經濟狀況及債權人所受損害情形及債務人如能如期履行
    債務，債權人可得享受之一切利益為酌定之標準。本院參以
    兩造簽訂系爭買賣契約後，係因可歸責於潘冠予（買方）之
    事由致解除契約、潘冠予尚未支付之價金為3480萬元及系爭
    不動產仍未出售等情，有林函廣提出之建物異動索引可佐（
    見本院卷第243頁），系爭不動產因潘冠予未依約給付迄今
    已逾1年3月以上，林函廣因而無法動用該價金所失之利益已
    超過200萬元（計算式：720萬元×5%×《1+4/12》+2760萬元×5%
    ×《1+3/12》=2,204,988元），且依林函廣提出之仲介服務費
    確認單以觀（見本院卷第215頁），其尚有受大發不動產仲
    介經紀有限公司請求給付仲介費之可能，復違約金條款為當
    事人基於私法自治原則於契約中自由約定，潘冠予簽約前，
    臺灣因冠狀病毒（COVID-19）疫情，早於109年即實施秋冬
    防疫專案，自110年並持續執行，且實施相關措施，包括入
    境檢疫措施、公眾運輸交通工具內禁止飲食、高中職以下各
    級學校延後開學、出入八大類場所應佩口罩等措施，而確診
    人數亦屢創單日新高，潘冠予於簽約前對於上情當知悉明白
    ，尤其本件買賣之價金高達3680萬元，數額非小，倘非其已
    考慮週詳，當無在疫情警戒期間簽可立系爭買賣契約可能，
    則其自應受該違約金條款之拘束，所稱不可抗力等語，自難
    採憑。此外，被告就該懲罰性違約金過高而顯失公平乙節，
    未舉證以實其說，其請求依民法第252條規定予以酌減等語
    ，即不足採。
伍、綜上所述，潘冠予主張系爭買賣契約第10條第2項所定之違
    約金應予酌減為100萬元並依民法不當得利規定請求林函廣
    給付酌減後之100萬元暨遲延利息，為無理由，無法准許，
    應予駁回。另林函廣反訴主張依系爭買賣契約第5條第3項前
    段約定給付違約金70,800元暨遲延利息，亦非有據，難以准
    許，亦應予駁回。潘冠予敗訴部分，其假執行之聲請因訴之
    駁回而失所附麗，自應併予駁回。
陸、本件事證已臻明確，兩造其餘主張與攻擊防禦方法及所提證
    據，經審酌後認與本件判決之結果不生影響，爰不另一一論
    述，併此敘明。
柒、據上論結，本件原告及反訴原告之訴均為無理由，依民事訴
    訟法第78條，判決如主文。　　
中　　華　　民　　國　　111 　年　　9 　　月　　28　　日
                  民事第五庭  法  官 李蓓
以上正本係照原本製作。　　　
如對本判決上訴，須於判決送達後20日內向本院提出上訴狀。如
委任律師提起上訴者，應一併繳納上訴審裁判費。
中　　華　　民　　國　　111 　年　　9 　　月　　29　　日
                              書記官 陳采瑜